【裁判字號】    98,交聲,164
【裁判日期】    981022
【裁判案由】    違反道路交通管理處罰條例聲明異議
【裁判全文】
臺灣臺東地方法院交通事件裁定        98年度交聲字第164號
原處分機關  交通部公路總局高雄區監理所臺東監理站
異  議  人
即受處分人  甲○○
上列異議人即受處分人因違反道路交通管理處罰條例事件，對交
通部公路總局高雄區監理所臺東監理站於民國98年10月5日所為
之處分（原處分案號：東監違裁字第81-CG0000000號）聲明異議
，本院裁定如下：
    主  文
本件管轄錯誤，移送於臺灣士林地方法院。
    理  由
一、按法院受理有關交通事件，準用刑事訴訟法之規定；其處理
    辦法，由司法院會同行政院定之；聲明異議案件之處理，除
    準用刑事訴訟法有關規定外，依本辦法之規定處理之，道路
    交通管理處罰條例第89條及道路交通案件處理辦法第4條第1
    項分別定有明文，而關於聲明異議案件之管轄事項，上開辦
    法既無特別規定，自應準用刑事訴訟法第5條第1項規定，由
    受處分人之違規行為地或其住所、居所或所在地之法院管轄
    （司法院民國74年7月17日（74）廳刑一字第550號函參照）
    。次按管轄之有無，應依職權調查之，決定受處分人之住所
    、居所或所在地，應以案件繫屬時為準（最高法院48年臺上
    字第837號刑事判例意旨可參）。又所稱住所，應依民法規
    定定之，而依一定事實，足認以久住之意思，住於一定之地
    域者，即為設定其住所於該地，此為民法第20條第1項所明
    定，是我國民法關於住所之設定，兼採主觀主義及客觀主義
    之精神，必須主觀上有久住一定地域之意思，客觀上有住於
    一定地域之事實，該一定之地域始為住所，故住所並不以須
    經辦妥戶籍登記為要件，戶籍法僅係戶籍登記之行政管理規
    定，依戶籍法所為之戶籍地址登記，僅係作為決定福利給付
    、國民教育、兵役召集、選舉罷免等公法上權利義務行使與
    負擔之準據，尚不得逕以戶籍登記之處所，一律解為當然之
    住所，而置住所設定之法定要件於不顧，是戶籍地址僅有登
    記之形式，並無設定住所之實質，要非為認定住所之唯一標
    準（最高法院93年度臺抗字第393號民事裁定意旨併請參照
    ）。申言之，住所之認定標準，應綜合戶籍登記原因、實際
    居住情形、在當地之生活連結及就業實況等客觀事實加以研
    判，以究明其有無久住之意思。再所謂受處分人之所在地，
    係指受處分人於案件繫屬時身體所在之地而言（司法院院解
    字第3825號解釋足資參照）。末按無管轄權之案件，應諭知
    管轄錯誤之判決，並同時諭知移送於管轄法院，刑事訴訟法
    第304條則定有明文，此項規定亦當然準用於交通聲明異議
    案件。
二、經查，本件異議人即受處分人甲○○受舉發之交通違規行為
    地係在臺北縣八里鄉臺15線龍米路與龍形三街口處，此有原
    處分機關即交通部公路總局高雄區監理所臺東監理站之違反
    道路交通管理事件裁決書及臺北縣政府警察局舉發違反道路
    交通管理事件通知單等件附卷可憑，是其違規行為地要非在
    本院之管轄區域內。次查，異議人於本件聲明異議狀所載之
    通訊地址係在臺北市○○○路○段286巷4號2樓之2，此有聲
    明異議狀在卷可據，異議人亦陳稱其目前實際居住地係在上
    址，且已居住達半年乙情，則有本院98年10月21日電話記錄
    表存卷可參，足見異議人於98年10月14日具狀向原處分機關
    提出聲明異議，嗣經原處分機關於同年10月21日移送本院繫
    屬時，其居所及所在地均在臺北市○○○路○段286巷4號2樓
    之2。再查，異議人提出聲明異議，嗣經原處分機關移送本
    院繫屬時，其戶籍固係設在臺東縣臺東市○○里○○路○段
    34號，有本院依戶役政資料電子閘門系統所查得之個人基本
    資料查詢結果附卷可稽，惟異議人陳稱該戶籍地址目前為其
    雙親、兄弟所居住，而其實際居住地仍係在前述之臺北市地
    址等情，有本院前揭電話記錄表在卷可考，復觀諸卷附上開
    裁決書、聲明異議狀所示，異議人均以臺北市○○○路○段2
    86巷4號2樓之2之址為其通信聯絡處，足徵異議人主觀上並
    無在其戶籍地久住之意思，客觀上亦未有久住在其戶籍地之
    事實，是異議人上開戶籍地址顯非其實際之住所、居所或所
    在地。此外，復查無其他事證足認異議人向原處分機關提出
    聲明異議及本件繫屬於本院時，有何另設住、居所或其人之
    所在地係在臺東縣境內之事實。準此，異議人受舉發之交通
    違規行為地既非在本院管轄區域內，亦無證據證明異議人於
    提起本件聲明異議時，其住所、居所或所在地係在本院管轄
    區域內之事實，是依首揭說明，本院就本件聲明異議案件當
    無管轄權，自應為管轄錯誤之裁定。另查，異議人陳稱其上
    開實際住址係租屋處，仍可能搬離乙節，有本院前揭電話記
    錄表可佐，則異議人亦無以上開實際現住地址為永久住所之
    意思，為期調查之便利，爰移送於因異議人之違規行為地而
    有管轄權之臺灣士林地方法院。
三、據上論結，應依道路交通管理處罰條例第87條第2項、第89
    條，刑事訴訟法第304條，裁定如主文。
中    華    民    國    98    年    10    月    22    日
                  交通法庭     法  官  盧亨龍
以上正本證明與原本無異。
如不服本裁定，應於裁定送達後5日內向本院提出抗告狀（須附
繕本）。
「切勿逕送上級法院」
                               書記官  石佳琪
中    華    民    國    98    年    10    月    23    日


司法院資訊處製作；財團法人民間司法改革基金會備份。
